臺灣花蓮地方法院刑事判決　　　　　　　　　　　　　八十八年度訴字第三四七號
　　公　訴　人　臺灣花蓮地方法院檢察署檢察官
　　被　　　告　甲○○
　　選任辯護人　吳明益
右列被告因違反山坡地保育利用條例案件，經檢察官提起公訴（八十八度偵字第二○
○八號），本院判決如左：
    主  文
甲○○違反在公有及他人山坡地內，不得擅自墾殖之規定，處有期徒刑柒月。緩刑貳
年。
    事  實
一、甲○○於民國八十七年八月間，因逢台十一線公路拓寬工程，遂以其子李俊逸之
    名義，向花蓮縣政府申請於該公路二十九公里八百公尺處附近、其子所有之花蓮
    縣壽豐鄉○○段二七九、二七一地號（重測前分別為水璉段一八一八、一八二○
    地號）土地為農路整修及中耕除草，經核准後，甲○○明知不得大面積破壞原有
    地貌，且在公有及他人之山坡地內，不得擅自墾殖，詎其竟意圖為自己不法之利
    益，趁機以上開核准申請之方式掩飾非法濫墾，僱請不知情之工人綽號「阿福」
    之成年男子，在該路段附近即壽豐鄉○○段二九七、三○一、三○三地號（重測
    前分別為水璉段二一一六、七四二─十一、一八二二地號）等公有山坡地，及余
    明菊所有、位於同段三○二地號（重測前為水璉段一八二一地號）山坡地內濫墾
    （其墾殖之位置、面積詳如附圖所示），所幸未致水土流失。
二、案經台灣花蓮地方法院檢察署檢察官自動檢舉偵查起訴。
    理  由
一、訊據被告甲○○矢口否認有何違反山坡地保育利用條例犯行，辯稱：公訴人所指
    被非法濫墾之土地，並非伊指示工人所挖；伊因公路局第四區工程處濱海公路改
    善工務所進行拓寬工程時，將伊所有土地徵收開挖後，坡度很陡，以致伊原有之
    農路無法上去，始僅就原農路部分僱工進行開挖云云。經查，本件被告所欲修繕
    之農路係沿系爭遭濫墾山坡地之北邊邊緣而上，亦即農路與台十一線道路間所夾
    區域即為主要遭濫墾土地所在，而經濫墾土地共計有壽豐鄉○○段二九七、三○
    一、三○三地號（重測前分別為水璉段二一一六、七四二─十一、一八二二地號
    ）等公有山坡地，及余明菊所有、位於同段三○二地號（重測前為水璉段一八二
    一地號）山坡地，此為被告於本院九十一年三月二十六日庭訊時供明在卷，並經
    本院到場勘驗屬實，並囑託花蓮地政事務所測量無訛，製有八十八年十二月三十
    一日複丈成果圖一份、土地登記簿謄本等在卷足參。質之被告於本院審理時自承
    ：「道路東邊的陡坡是我挖的。」（見本院八十八年十二月六日訊問筆錄）、「
    （你為何僱工挖此地【提示複丈成果圖】？）因為我上面還有一大塊地，為了出
    入方便，我才僱工挖農路，但是因為坡度陡峭，所以挖農路時，必須挖緩坡，農
    路兩邊緩坡是我僱工挖的。」（見本院九十年一月五日訊問筆錄）、「我挖的部
    分是往東方向（向海的方向），我整修農路的時候，有修旁邊的邊坡，並順勢修
    到（台十一線公路旁）水溝的部分，後來水土保持課認為我挖的太低就開我罰單
    。」、「我是把公路裡面往東把我原來的道路修築降低高度，我沒有挖土地整片
    面積。」等語（見本院九十一年四月九日審判筆錄），足見被告於整修農路同時
    ，為降低原有農路之高度，乃僱工挖掘農路兩邊之緩坡，而為配合已修築掘低之
    農路，復沿農路左側將原有山坡地掘低，順勢修築至拓寬後之台十一線公路路旁
    水溝為止，甚為明灼。另證人戊○○即交通部公路總局第四區養護工程處濱海公
    路改善工務所工務員於偵查中證稱：「後來甲○○有拿簡易水土保持之申請（書
    ），到我們工務所來表示，他是合法開挖。」等語（見偵查卷第十三頁反面），
    嗣本院審理時並結證稱：「當時地主的父親甲○○到我們辦公室去，他們是說要
    做路，要先挖銜接道路，當時他向我們說明的部分應該是針對農路右邊在我們徵
    收範圍內的土地，也就是水溝向外八公尺長條狀的那塊土地面積，因為徵收範圍
    外的土地，他沒有必要跟我們說明。」、「（提示審理卷勘驗筆錄後所附照片）
    是否確定被告甲○○到工務所向你們說明的內容是農路右邊沿著公路向外八公尺
    的長條狀土地開挖情形？是的。」、「我們不負責違法濫墾的查報，所以才沒有
    查報。」、「當時是被告主動向我們說明，因為他急著要開路上去，當時施工後
    當地有二人高的落差，所以他要向我們說明他要修築緩坡作一條路上去，必須要
    用到我們所徵收但尚未使用的土地部分，因為我們本來設計路邊要做擋土牆，被
    告修築緩坡對我們而言，路邊不用作擋土牆成本降低，所以我們也沒有意見。」
    等語（九十一年四月九日審判筆錄），而被告係以其子李俊逸名義向花蓮縣政府
    申請農路整修、中耕除草及開挖等三個項目，其中第三項開挖部分經縣政府核定
    不予許可，而被告就農路所為整修，不惟有挖掘土方之情形，且已逾申請許可範
    圍，故遭縣政府科處行政罰等情，亦據證人即花蓮縣政府水土保持課技士丁○○
    、乙○○於偵查中分別證述明確（見偵查卷第八頁正反面、第四十三頁反面至第
    四十四頁、本院八十八年十二月六日訊問筆錄），益見被告確係為降低農路高度
    而向縣政府申請開挖，嗣雖遭縣政府裁示不予許可開挖，惟被告仍擅自續以修築
    緩坡為名，僱工濫墾如事實所載之山坡地，否則其當無主動至公路局第四區工程
    處濱海公路改善工務所說明其就公路外圍山坡地係合法開挖之理。猶有進者，證
    人丙○○即負責承攬台十一線道路路基改善工程之七福營造有限公司工地主任於
    偵查中更證稱：「（知不知二十九公里處有盜挖砂石之情形？）知道。」、「有
    親眼見到怪手在挖。」、「（有無問怪手司機？）他說地主叫他來挖。」、「（
    怪手司機說什麼？）說地主有申請挖的。」等語（見偵查卷第七頁反面至第九頁
    反面），可證前揭證人所為證詞，實屬信而有徵，有其可採信之處。又被告僱工
    挖掘前揭土地，雖均屬山坡地範圍，有花蓮縣政府九十年十一月三十日九十府農
    保字第一二九三七四號、九十一年二月二十日府農保字第○九一○○一七○一九
    ○號函附卷可稽，惟其地貌已被整成順坡，唯獨上邊坡需再加強植生綠化美化工
    作，目前平坦部份無水土保持之水土流失之慮，此經花蓮縣政府八十八年九月十
    三日八八府農保字第一○二三六六號函敘綦詳，尚無適用水土保持法餘地，附此
    敘明。綜上所述，被告所辯其並未僱工挖掘事實欄所載土地云云，要屬卸責之詞
    ，委無足採。此外，復有簡易水土保持申請書影本、花蓮縣政府八七農保字第九
    六八八二號函、花蓮縣政府違反水土保持法案件處分書、照片等在卷可資佐證，
    本件事證已臻明確，被告甲○○犯行洵堪認定，應予依法論科。
二、核被告甲○○所為，係違反山坡地保育利用條例第十條之規定，應依同法第三十
    四條第一項課以刑責。被告利用不知情之綽號「阿福」成年男子濫墾如事實欄所
    載之前揭土地，為間接正犯。爰審酌被告甲○○並無前科，素行狀況良好、開墾
    土地面積多寡暨犯後態度等一切情狀，量處如主文所示之刑。末查，被告甲○○
    前未曾受有期徒刑以上刑之宣告，此有台灣花蓮地方法院檢察署刑案資料查註紀
    錄表一份在卷可稽，其因一時失慮，致罹刑章，經此教訓應知所警惕而無再犯之
    虞，本院認對被告甲○○所處之刑以暫不執行為適當，爰併宣告緩刑二年，以啟
    自新。
據上論斷，應依刑事訴訟法第二百九十九條第一項前段、山坡地保育利用條例第三十
四條第一項、第十條、刑法第十一條、第七十四條第一款，罰金罰鍰提高標準條例第
一條前段，判決如主文。
本案經檢察官李傳候到庭執行職務。
中　　　華　　　民　　　國　　九十一　　年　　　四　　　月　　 十六 　　日
                                    台灣花蓮地方法院刑事庭
                                        法  官  陳  世  博
右正本證明與原本無異。
如不服本判決，應於判決送達後十日內向本院提出上訴狀( 應附繕本 )，上訴於
臺灣高等法院花蓮分院。
                                        書記官  游  意  婷
中　　　華　　　民　　　國　　九十一　　年　　　  　　　月　　　  　　　日
